臺灣高等法院高雄分院刑事判決
110年度上易字第545號
上  訴  人  
即  被  告  郭素真


上列上訴人因妨害名譽案件，不服臺灣高雄地方法院110年度易
字第151號，中華民國110年11月1日第一審判決（起訴案號：臺
灣高雄地方檢察署109年度偵字第22448號），提起上訴，本院判
決如下：
    主  文
上訴駁回。
    事實及理由
壹、犯罪事實：郭素真是位於高雄市前鎮區光華二路檳榔大廈的
    住戶，郭燦堂則是長安物業有限公司派駐在該大廈的管理員
    ，於民國109 年9 月5 日上午10點到11點左右，郭素真在不
    特定人得以共見共聞的檳榔大廈1樓管理櫃檯，因遭郭燦堂
    質問其日前何以在該處灑鹽、米，竟基於公然侮辱的犯罪故
    意，接續以「垃圾」、「畜生道」等言語侮辱郭燦堂，足以
    貶損郭燦堂的人格、名譽。
貳、證據能力
一、上訴人即被告郭素真（下稱被告）於本院審理中，就本案各
    項證據之證據能力表示意見時，雖主張：我沒有講勘驗筆錄
    中的這些話（見本院卷第51、76頁）。然而，所謂證據能力
    ，是指相關證據是否符合法律規定要件，而得成為證明犯罪
    事實存在與否的證據資格而言；至於證據之證明力，則是指
    具有證據能力的證據，於證明某項待證事實時，所具有的實
    質證據價值而言。本件原審於110年10月18日審判程序中，
    就案發當時被告與告訴人郭燦堂對話錄音檔案所為之勘驗筆
    錄，乃是依據刑事訴訟法第212條、第42至44條等規定進行
    勘驗而予製作，且被告當時亦在庭參與勘驗，並肯認該錄音
    檔案確實為其與告訴人間之對話（見原審院卷第42頁）。而
    被告在本院審理中，除為上述對於應屬「證據證明力」範疇
    的主張外，並未指出原審勘驗筆錄有何不符法律規定要件、
    應予排除其證據資格的情形。因此，原審前述依法定程序進
    行所製作之勘驗筆錄，自應具有證據能力。
二、本件作為證據使用的相關審判外陳述，檢察官及被告在本院
    審判程序中，都同意有證據能力（見本院卷第76頁）。本院
    並考量這些陳述作成時的情況正常，所取得的過程也沒有瑕
    疵，且與本案相關的待證事實具有關連性，並依法踐行調查
    證據程序，基於尊重當事人對於傳聞證據的處分權，及證據
    資料越豐富越有助於真實發現的理念，故認作為證據應屬適
    當，依照刑事訴訟法第159條之5的規定，這些審判外的陳述
    都具有證據能力。　　
參、認定犯罪事實所憑之證據及其認定的理由
一、被告對於犯罪事實的意見：被告雖然坦承其於109 年9 月5 
    日上午10點到11點左右，有在不特定人得以共見共聞的檳榔
    大廈1樓管理櫃檯與告訴人對話，但否認有公然侮辱的犯行
    ，辯稱：我於案發當日跟告訴人對話的過程中，並沒有提到
    「垃圾」、「畜生道」等字語，這是案發前幾日在其他地方
    說的。其中關於「垃圾」的部分，我的意思是說我要去倒垃
    圾，而關於「畜生道」的部分，我是好意跟告訴人說我們是
    來這個世間歷練、修行的，我自己也包含在內，並不是在罵
    告訴人。
二、本件依據下列各項證據，可以證明被告有犯罪事實欄所載的
    犯罪行為：
　㈠被告在偵查、原審審理中的供述（見偵卷第17頁、原審院卷
    第42頁）：證明被告於案發之前，有在檳榔大廈1樓管理櫃
    檯灑鹽、米，而原審勘驗筆錄中與告訴人對話的女子聲音，
    乃是被告本人的聲音。
　㈡告訴人在偵查、原審審理中的陳述（見偵卷第16頁、原審院
    卷第43至46頁）：證明全部犯罪事實。
　㈢原審就案發當時被告與告訴人對話錄音檔案進行勘驗之勘驗
    筆錄（見原審院卷第42、67至68頁）：證明全部犯罪事實。
三、被告雖然以前述辯解否認犯行，然而：
　㈠關於被告辯稱其是於案發前數日，在其他與告訴人對話的過
    程中，提及「垃圾」、「畜生道」等字語部分：被告此部分
    所辯，與告訴人的證詞顯不相符，且被告於提起上訴前的歷
    次供述中，也未曾為此一主張，則被告於本院審理中才以此
    作為辯解，其可信性已令人感到懷疑。再者，依據被告於偵
    查中所述，其是於109年9月4日，為前述在檳榔大廈1樓管理
    櫃檯灑鹽、米的行為（見偵卷第17頁）。而依據原審勘驗筆
    錄，被告在與告訴人的對話過程中，已經有提及告訴人灑鹽
    、米的事情（見原審院卷第67頁），足見原審勘驗筆錄所載
    的相關對話內容，確實是在109年9月4日後所為。故告訴人
    指稱被告是於109 年9 月5 日上午10點到11點的對話過程中
    ，提及「垃圾」、「畜生道」等字語，與上述勘驗筆錄所示
    情狀相符；而被告辯稱是於109 年9 月5 日前數日提及「垃
    圾」、「畜生道」等字語，則與上述勘驗筆錄及其本身的供
    述等事證不符，自應以告訴人所述較為可信。
　㈡關於被告辯稱其與告訴人的對話過程中，提及「垃圾」、「
    畜生道」等字語，並非辱罵告訴人部分：
　⒈依據原審勘驗筆錄所載，告訴人提及「垃圾」此一字語的前
    後對話內容為：「被告：…我跟你講，心裡有鬼的人才會去
    想什麼，心裡如果行的正都沒事，都平平安安啦。我灑鹽米
    ，就算我灑鹽米，你知道我以前怎樣…」、「告訴人：你是
    跟我詛咒是不是？」、「被告：我跟你詛咒？你也可以去我
    那邊摔啊，灑鹽米有什麼？…，行的正做的正都不怕什麼，
    妖魔鬼怪都不怕，這樣跟你說你就懂，我現在跟你說坦白，
    我現在看到你，…，你要現出來。我灑鹽米，我為什麼要灑
    米，我早上按電梯，…，拍謝拍謝，我是不是就閉嘴了？你
    真正…內的垃圾」、「告訴人：你再罵」、「被告：講話怎
    樣？錄音啊，錄去告我」、「告訴人：我敢告你」、「被告
    ：你如果不敢去告我跟你講…」（見原審卷第67頁）。可知
    在2人的對話過程中，被告只是在合理化其灑鹽、米的行為
    ，並無故指稱告訴人是「垃圾」，且不論是從直接用詞或前
    後語義來看，都與所謂「倒垃圾」的行為無關。因此，此部
    分顯然並非如被告所辯，是因為要去倒垃圾，才提及「垃圾
    」此一字語。
　⒉依據原審勘驗筆錄所載，告訴人提及「畜生道」此一字語的
    前後對話內容則為：「被告：我比你還行，恁祖媽比你還行
    」、「告訴人：你再罵我啊」、「被告：我這叫罵你啊？啊
    ？我這叫罵你啊？我跟你講，畜生道沒關係，畜生道」、「
    告訴人：你又給我罵畜生」（見原審卷第67至68頁）。足見
    被告是因在與告訴人爭吵的過程中，在氣勢凌人的狀況下，
    提及「畜生道」此一字語，且依其前後語義，乃是將告訴人
    比擬為「畜生道」，絲毫未見有何好意勸說的情狀存在。故
    被告辯稱：「我是好意跟告訴人說我們是來這個世間歷練、
    修行的，才口出『畜生道』此一字語」，亦顯非事實。
　⒊從而，被告此部分所辯，與原審勘驗筆錄此一客觀事證並不
    相符，自屬無從採信。
四、憲法第11條言論自由所保障之言論，最重要者首推「意見」
    ，而所謂「意見」，是指一個人主觀上對於人、事、物的各
    種觀點、評論或看法，並將之對外表達。又不論是涉及政治
    或非政治、公眾或私人事務、理性或非理性、有價值或沒價
    值的言論，均在言論自由所保障的範圍內。再者，人格名譽
    權及言論自由均為憲法保障的基本權，在該二項基本權發生
    衝突時，刑法第309 條公然侮辱罪雖然是採取言論自由應為
    退讓的規定。但憲法所保障的各種基本權並無絕對位階高低
    的區別，對基本權的限制，需符合憲法第23條：「為『防止
    妨礙他人自由、避免緊急危難、維持社會秩序或增進公共利
    益』所『必要』者」之規定，且此一規定，不僅拘束立法者，
    也拘束法院。因此，法院在適用刑法第309 條而限制言論自
    由時，應根據憲法保障言論自由的精神為解釋，於具體個案
    就該相衝突之基本權或法益（即言論自由及人格名譽權），
    依比例原則為妥適的利益衡量，決定何者應為退讓，以使二
    者達到最佳化的調和，而不是以「粗鄙、貶抑或令人不舒服
    的言詞＝侵害人格權/名譽 ＝侮辱行為」此一簡單連結的認定
    方式，以避免適用上之違憲，並落實刑法的謙抑性。具體來
    說，法院應先詮釋行為人所為的確為侮辱意涵（下稱前階段
    ），再就言論自由及限制言論自由所要保護的法益作利益衡
    量（下稱後階段）。為前階段判斷時，不得斷章取義，需就
    事件脈絡、雙方關係、語氣、語境、語調、連結之前後文句
    及發表言論的場所等整體狀況為綜合觀察，並應注意該言論
    有無其他解釋的可能。於後階段衡量時，則需將個案有關之
    一切事實均納入考量。比如相關言論是出於挑釁、攻擊或防
    衛；是自願加入爭論或無辜被硬拉捲入；是基於經證實為錯
    誤之事實或正確事實所做評論等，均會影響個案的判斷。一
    般而言，無故謾罵、不具任何實質內容的批評，純粹在對人
    格為污衊，人格權的保護應具優先性；涉及公共事務的評論
    ，且非以污衊人格為唯一目的時，原則上言論自由優於人格
    權的保護；而在未涉及公益或公眾事務的私人爭端，如果是
    被害人主動挑起，或自願參與論爭，基於遭污衊、詆毀時，
    予以語言回擊，尚屬符合人性的自然反應，且生活中具負面
    意涵的用語五花八門，粗鄙、低俗程度不一，並非一有負面
    用詞，即構成公然侮辱罪，於此情形，被害人自應負有較大
    幅度的包容。至於容忍的界限，則依社會通念及國人的法律
    感情加以判斷，即應視一般理性之第三人，如在場見聞雙方
    爭執之前因後果與所有客觀情狀，於綜合該言論的粗鄙低俗
    程度、侵害名譽的內容、對被害人名譽在質及量上的影響、
    該言論所要實現的目的及維護的利益等一切情事，是否會認
    已達足以貶損被害人的人格或人性尊嚴，而屬不可容忍的程
    度，以決定言論自由的保障應否退縮於人格名譽權保障之後
    （最高法院 110年度台上字第30號、第2206號刑事判決可為
    參考 ）。
五、本件被告所為上述言論，並未指定具體事實，而是其個人主
    觀上對於告訴人的評論，故應屬「意見」，先予說明。再者
    ，被告與告訴人乃是大樓住戶及管理員，彼此間並無特殊身
    分關係存在；而被告是在告訴人向其質問「日前在檳榔大廈
    1樓管理櫃檯灑鹽、米」乙事的過程中，先藉詞合理化其灑
    鹽、米的行為，再於未對任何實質事項為評論的狀況下，無
    故以「垃圾」、「畜生道」等日常用以辱罵、足以貶損他人
    人格、名譽的字語，直接指稱告訴人或用以比擬告訴人；且
    被告於口出「垃圾」、「畜生道」等字語時，依據雙方對話
    語氣、語境、語調、連結之前後文句及發表言論的場所等事
    項為整體觀察，並無為辱罵告訴人以外解釋的可能性。故被
    告所為上述言論，確實具有侮辱告訴人的意涵。此外，依據
    原審勘驗筆錄所載，被告口出上述侮辱言論之前，告訴人並
    沒有對被告口出惡言的情形，反而是被告在辱罵告訴人後，
    另以「錄音啊，錄去告我」、「你如果不敢去告我跟你講…
    」等言語挑釁告訴人，足見被告所為乃是無故謾罵，純粹對
    告訴人為人格、名譽上的污衊；又被告與告訴人於案發當時
    所談論的事項，並未涉公益或公眾事務，而只是私人間的爭
    端，依據前述說明，此時自應以人格權的保護為優先。從而
    ，本件被告所為，應屬刑法第309條所規範之公然侮辱行為
    ，應無疑義。
六、綜上所述，本件事證明確，被告犯罪事實欄所載的犯罪行為
    ，已經足以認定，應依法予以論罪科刑。
肆、論罪及上訴論斷的理由
一、本件被告的犯罪行為，是犯刑法第309 條第1 項的公然侮辱
    罪。
二、被告先後2次分別以「垃圾」、「畜生道」辱罵告訴人，乃
    是基於同一個犯罪的意思所為的數個舉動，且時間相近、所
    侵害法益相同，依一般社會健全之觀念，難以強行分開，應
    該包括的加以評價，論以接續犯的實質上一罪。
三、上訴論斷的理由：
　㈠原審認為被告上述犯行，犯罪事證明確，因而適用刑法第309
    條第1項、第41條第1 項前段、刑法施行法第1 條之1 第1 
    項等規定，並審酌：「被告僅因細故對告訴人心生不滿，竟
    在前述不特定人得以共聞共見之檳榔大廈1 樓管理櫃檯前，
    以上述字語辱罵告訴人，不但足以貶損告訴人的人格，也使
    告訴人受有精神上的痛苦，顯見欠缺尊重他人人格的觀念，
    所為實屬不該，另考量被告犯後態度不佳，及被告的教育程
    度為高中畢業、曾經從事建築業工作、其他家庭經濟狀況（
    見被告於原審院卷第63頁的陳述），而被告前無刑事犯罪前
    科（參見臺灣高等法院被告前案紀錄表），素行尚稱良好，
    另考量被告犯罪動機、手段、情節及所生危害」等一切情狀
    ，就被告上述犯行量處拘役20日，並諭知以新臺幣1000元折
    算1 日為如易科罰金之折算標準。經核原判決之認事用法均
    無違誤，量刑也已經依刑法第57條規定詳細審酌，結論亦屬
    妥適。
　㈡被告雖以前述辯解，主張其並無公然侮辱告訴人的犯行，指
    稱原審所為有罪判決有所違誤，但被告所為前述辯解，並不
    可採，已經本院論述如前。因此，本件被告上訴並無理由，
    應予駁回其上訴。
　㈢被告於原審判決之後，雖然就告訴人因本案所提起的附帶民
    事訴訟，與告訴人調解成立，並當場依調解內容給付告訴人
    新臺幣（下同）1000元，此有臺灣高雄地方法院高雄簡易庭
    調解筆錄在卷可證（見本院卷第43頁）。然而，告訴人於本
    院審判程序陳述：在調解時，是因為調解委員的勸說，我才
    同意以1000元跟被告和解，但這只是限於民事部分，至於刑
    事部分，因為被告始終不知悔改，所以請維持原審判決（見
    本院卷第83頁）。而告訴人此一陳述意見，與其於原審審理
    中，是要求被告賠償1萬元才願意和解（見審易卷第41頁）
    ，及告訴人於前述調解成立當日，即具狀表示：「被告調解
    時仍堅稱自己並無言語侮辱且態度不佳，原告（指告訴人）
    經調解委員勸說，方就民事部分和解。原告非遭受被告言語
    暴力之單一個案，且被告始終無悔意，懇請法官明察」（見
    本院卷第35頁），均相符合，可知告訴人與被告成立調解，
    純粹是就附帶民事訴訟所為，就刑事告訴部分，告訴人則始
    終無原諒被告之意。再者，行為人對被害人為金錢賠償，就
    刑事案件的量刑審酌而言，雖會納入犯後態度此一量刑事項
    中加以考量。但以本案情形而言，被告既然有侵害告訴人人
    格權的行為，依法本應對告訴人負損害賠償之責，故被告事
    後對告訴人為前述賠償，只是履行其民事責任，且該賠償金
    額又是告訴人大幅讓步的結果，實難認被告有藉由民事賠償
    ，使告訴人所受之法益損害獲得相當程度的填補。況且，就
    犯後態度此一量刑事項的其他考量因子而言，被告在有錄音
    檔案此一客觀、明確之證據存在的狀況下，仍以前述辯解否
    認犯行；且於本案偵、審程序中，不曾對告訴人表示真切歉
    意，而未見其對本身犯行顯露悔悟之意；又告訴人始終無原
    諒被告之意，亦如前述。綜合前述情狀，本院認被告為前述
    1000元的賠償，就本案的量刑審酌事項而言，並未產生足以
    動搖原審量刑結果的變化，故不因此改判較輕之刑，併予說
    明。 
伍、被告被訴於109年9月3日對告訴人另為公然侮辱犯行部分，
    經原審判決無罪後，因檢察官及被告均未上訴而確定，故此
    部分不屬於本院審判的範圍，併予說明。
據上論斷，應依刑事訴訟法第368 條，判決如主文。
本案經檢察官甘雨軒提起公訴，檢察官楊慶瑞到庭執行職務。　
中　　華　　民　　國　　111 　年　　3 　　月　　15　　日
                  刑事第四庭    審判長法  官  黃建榮
                                      法  官  李嘉興
                                      法  官  陳君杰　
以上正本證明與原本無異。
不得上訴。
中　　華　　民　　國　　111 　年　　3 　　月　　15　　日
　　　　　　　　　　　　　　　　　　　書記官　吳璧娟　　
附錄本判決論罪科刑法條：
中華民國刑法第309條
公然侮辱人者，處拘役或 9 千元以下罰金。
以強暴犯前項之罪者，處 1 年以下有期徒刑、拘役或 1 萬 5
千元以下罰金。